【裁判字號】    92,重訴,493
【裁判日期】    950720
【裁判案由】    分割共有物
【裁判全文】
臺灣板橋地方法院民事判決             92年度重訴字第493號
原      告  酉○○
訴訟代理人  張麗玉律師
被      告  天○○辰○○之承.
被      告  寅○○辰○○之承.
被      告  戌○○辰○○之承.
被      告  未○○辰○○之承.
被      告  午○○辰○○之承.
被      告  申○○辰○○之承.
被      告
兼上列六人
訴訟代理人  黃○○○辰○○之.
被      告  巳○○      籍設台北市○○街○段82巷14號
被      告  癸○○      籍設台北縣三重市○○路201巷21號
被      告  Ｐ○○○    住台北縣新莊市○○路347巷15號11
被      告  Ｎ○○      住台北縣板橋市○○路182巷20號1樓
被      告  Ｋ○○      住同上.
被      告  Ｉ○○      住同上.
被      告  Ｄ○○      住基隆.
訴訟代理人  Ｃ○○      住同上.
被      告  Ｅ○○○    住台北市○○路○段243巷1弄5號2樓
被      告  地○○      住台北縣三重市○○街126巷13號3樓
被      告  辛○○      住同上.
被      告  庚○○      住同上.
被      告  卯○○      住同上.
被      告  Ｑ○○○    住台北市○○街160巷21弄24號4樓
被      告  玄○○      住台北縣三重市○○街126巷13號3樓
被      告  Ｊ○○      籍設台北縣蘆洲市○○路239號
被      告  宙○○      籍設同.
被      告  宇○○      住台北縣三重市○○街123之5號3樓
被      告  己○○      住台北縣中和市○○路839巷4之4號
被      告  Ｆ○○禁治產人）.
法定代理人  Ｒ○○      住桃園.
被      告  壬○○      住台北縣永和市○○路○段28巷10號
被      告  Ｇ○○○    住台北市○○路○段307巷12號3樓
被      告  亥○○      住台北市○○區○○街101之12號2樓
被      告  Ａ○○      住台北縣板橋市○○街324巷8號7樓
被      告  Ｂ○○      住台北市○○區○○街101之12號2樓
被      告  丑○○      住同上.
被      告  Ｏ○○○    籍設台北市○○區○○街260巷2號2樓
被      告  Ｈ○○○    住台北市○○區○○路56號10樓之4
被      告  戊○○      住台北市○○區○○街60號2樓
被      告  子○○      籍設台北市○○區○○路661巷10號
被      告  Ｌ○○      住台北市○○區○○街403巷12號
被      告  Ｍ○○      住台北縣三重市○○街112巷17號6樓
被      告  甲○○      住台北市○○○路○段22之8號
被      告  丁○○      住台北縣三重市○○街98巷4號5樓
被      告  乙○○      住同上.
被      告  丙○○      住同上.
上列當事人間請求分割共有物事件，經本院於民國95年6 月29日
言詞辯論終結，判決如下：
    主      文
被告黃○○○、天○○、寅○○、戌○○、未○○、午○○、申
○○、巳○○、癸○○、Ｐ○○○、Ｎ○○、Ｋ○○、Ｉ○○、
Ｄ○○、Ｅ○○○應就被繼承人李春龍所有坐落台北縣蘆洲市○○段第三四八、三四九地號，所有權應有部分各八分之一之土地
辦理繼承登記。
被告地○○、辛○○、庚○○、卯○○、Ｑ○○○、玄○○、Ｊ
○○、宙○○、宇○○、己○○、Ｆ○○、壬○○、Ｇ○○○應
就被繼承人李春福所有坐落台北縣蘆洲市○○段第三四八、三四
九地號，所有權應有部分各八分之一之土地辦理繼承登記。
被告亥○○、Ａ○○、Ｂ○○、丑○○、Ｏ○○○、Ｈ○○○、
戊○○、子○○應就被繼承人李開緒所有坐落台北縣蘆洲市○○
段第三四八、三四九地號，所有權應有部分各十二分之一之土地
辦理繼承登記。
原告與被告黃○○○、天○○、寅○○、戌○○、未○○、午○○、申○○、巳○○、癸○○、Ｐ○○○、Ｎ○○、Ｋ○○、Ｉ
○○、Ｄ○○、Ｅ○○○、地○○、辛○○、庚○○、卯○○、
Ｑ○○○、玄○○、Ｊ○○、宙○○、宇○○、己○○、Ｆ○○
、壬○○、Ｇ○○○、亥○○、Ａ○○、Ｂ○○、丑○○、Ｏ○○○、Ｈ○○○、戊○○、子○○、Ｍ○○、甲○○、丁○○、
乙○○、丙○○共有坐落台北縣蘆洲市○○段第三四八地號土地
，應予變賣，所得價金由兩造按如附表四所示應有部分之比例分
配。
原告與被告黃○○○、天○○、寅○○、戌○○、未○○、午○○、申○○、巳○○、癸○○、Ｐ○○○、Ｎ○○、Ｋ○○、Ｉ
○○、Ｄ○○、Ｅ○○○、地○○、辛○○、庚○○、卯○○、
Ｑ○○○、玄○○、Ｊ○○、宙○○、宇○○、己○○、Ｆ○○
、壬○○、Ｇ○○○、亥○○、Ａ○○、Ｂ○○、丑○○、Ｏ○○○、Ｈ○○○、戊○○、子○○、Ｌ○○、甲○○、丁○○、
乙○○、丙○○共有坐落台北縣蘆洲市○○段第三四九地號土地
，應予變賣，所得價金由兩造按如附表五所示應有部分之比例分
配。
訴訟費用由原告與附表四所示所有權人即被告負擔十分之七（由
原告負擔其中四分之一，餘由被告各按附表四所載應有部分比例
連帶負擔）；其餘十分之三由原告與附表五所示所有權人即被告
負擔（由原告負擔其中四分之一，餘由被告各按附表五所載應有
部分比例連帶負擔）。
    事實及理由
甲、程序方面：
一、按訴狀送達後，原告不得將原訴變更或追加他訴，但該訴訟
    標的對於數人必須合一確定時，追加其原非當事人之人為當
    事人者，不在此限，民事訴訟法第255 條第1 項第5 款定有
    明文。查本件原告訴請分割共有物係屬必要共同訴訟，訴訟
    標的對全體共有人必須合一確定，惟原告起訴時未將共有人
    即被繼承人李春龍之繼承人癸○○列為被告，嗣於94年2 月
    15日以民事追加狀追加癸○○為被告，自合於前揭規定，不
    在禁止之列。
二、被告辰○○於訴訟繫屬後之93年8 月28日死亡，其繼承人有
    黃○○○、天○○、寅○○、戌○○、未○○、午○○、申
    ○○等7 人，且渠等並未拋棄繼承，業經本院裁定命黃○○○、天○○、寅○○、戌○○、未○○、午○○、申○○承
    受訴訟確定在案。
三、被告經合法通知，均未於最後言詞辯論期日到場，核無民事
    訴訟法第386 條各款所列情形，爰依原告聲請，由其一造辯
    論而為判決。
乙、實體方面：
一、原告主張：
    (一)緣坐落台北縣蘆洲市○○段第348 地號土地為原告與訴外
      人李春龍、李春福、李開緒及被告Ｍ○○、甲○○、丁○○、乙○○、丙○○所共有；坐落台北縣蘆洲市○○段第
      349 地號土地為原告與訴外人李春龍、李春福、李開緒及
      被告Ｌ○○、甲○○、丁○○、乙○○、丙○○所共有，
      有土地登記謄本可稽。訴外人李春龍於民國（下同）27年
      1 月13日死亡，李春龍就上揭兩筆土地之所有權（應有部
      分各8 分之1）由 其繼承人即被告辰○○、巳○○、癸○○、Ｐ○○○、Ｎ○○、Ｋ○○、Ｉ○○、Ｄ○○、Ｅ○○○按繼承，惟被告辰○○於起訴後亦已死亡，其繼承人
      為被告黃○○○、天○○、寅○○、戌○○、未○○、午
      ○○、申○○。是李春龍就上開土地之所有權自應由被告
      黃○○○、天○○、寅○○、戌○○、未○○、午○○、
      申○○、巳○○、癸○○、Ｐ○○○、Ｎ○○、Ｋ○○、
      Ｉ○○、Ｄ○○、Ｅ○○○繼承。又訴外人李春福於36年
      11月20日死亡，其就上揭兩筆土地之所有權（應有部分各
      8 分之1）應 由其繼承人即被告地○○、辛○○、庚○○
      、卯○○、Ｑ○○○、玄○○、Ｊ○○、宙○○、宇○○
      、己○○、Ｆ○○、壬○○、Ｇ○○○繼承。訴外人李開
      緒於77年9 月30日死亡，其就上揭兩筆土地之所有權（應
      有部分各12分之1）應 由其繼承人即被告亥○○、Ａ○○
      、Ｂ○○、丑○○、Ｏ○○○、Ｈ○○○、戊○○、子○○繼承。
    (二)按分割共有物乃係直接對共有物之權利有所變動，性質上
      屬處分行為，故共有不動產之共有人中有已死亡者，依民
      法第759 條規定，其繼承人，自非先經登記，不得訴請分
      割共有物。而於該繼承人為被告之情形，為求訴訟經濟，
      原告可就請求繼承登記及分割共有物之訴一併提起，即以
      一請求該死亡共有人之繼承人辦理繼承登記，並請求該繼
      承人於辦理繼承登記後，與原告及其餘共有人分割共有之
      不動產（最高法院68年第13次民事庭會議決議、70年第2
      次民事庭會議決議參照）。因上揭被告等人怠於辦理繼承
      登記，原告為共有人具有分割之形成權，爰代位請求李春
      龍、李春福、李開緒之上述繼承人即被告黃○○○等人就
      上開2 筆土地辦理繼承登記，並於繼承登記後再分割系爭
      2 筆土地。
    (三)本件土地之分割方案，以變價分割將價金按共有人應有部
      分比例分配予各共有人之方式較為適當，蓋系爭348 、34
      9 地號2 筆土地雖相鄰，但共有人不盡相同，不得合併分
      割。又系爭348 地號土地面臨蘆洲市○○路○路寬約15公
      尺），系爭349 地號土地則面臨民族路255 巷（路寬約8
      公尺），土地使用分區均屬住宅區，按台灣省畸零地使用
      規則第3 條規定，正面路寬超過7 公尺至15公尺之甲、乙
      種建築用地及住宅區，建築基地之最小寬度為3.5 公尺，
      最小深度為14公尺。建築基地深度與寬度任一項未達上述
      規定者，即屬面積狹小之畸零地。由上述規定可知，得供
      建築之甲乙種建築用地及住宅基地面積至少需達49平方公
      尺以上。而系爭土地如採原物分割，各共有人均需分得土
      地之一部且需面臨馬路，則最小建築面積為49平方公尺，
      惟被告丁○○、乙○○、丙○○、黃○○○、天○○、寅
      ○○、戌○○、未○○、午○○、申○○、巳○○、Ｐ○○○、Ｋ○○、Ｉ○○、Ｄ○○、Ｅ○○○、地○○、辛○○、庚○○、卯○○、Ｑ○○○、玄○○、Ｊ○○、宙
      ○○、宇○○、己○○、Ｆ○○、壬○○、Ｇ○○○、亥
      ○○、Ａ○○、Ｂ○○、丑○○、Ｏ○○○、Ｈ○○○、
      戊○○、子○○等人如按系爭各筆土地之所有權應有部分
      比例計算其等各得分配之面積，均未能達到上開申請建築
      房屋之最小寬度、最小深度及面積之標準，勢必無法建築
      而成為面積狹小之畸零地，則對被告等人因受分配之土地
      過小變成畸零地而不能利用，對被告而言均係損害，並喪
      失土地經濟效用，故本件不適於原物分割方案，應以將土
      地變賣分割並按共有人應有部分比例分配變賣所得價金予
      各共有人較為適當，爰依民法第824 條第2 項規定訴請變
      價分割等語。並聲明求為判決：
      (1)被告黃○○○、天○○、寅○○、戌○○、未○○、午
        ○○、申○○、巳○○、癸○○、Ｐ○○○、Ｎ○○、
        Ｋ○○、Ｉ○○、Ｄ○○、Ｅ○○○應就被繼承人李春
        龍所有坐落台北縣蘆洲市○○段第348 、349 地號，所
        有權應有部分各8 分之1 之土地辦理繼承登記。
      (2)被告地○○、辛○○、庚○○、卯○○、Ｑ○○○、玄
        ○○、Ｊ○○、宙○○、宇○○、己○○、Ｆ○○、壬○○、Ｇ○○○應就被繼承人李春福所有坐落台北縣蘆
        洲市○○段第348 、349 地號，所有權應有部分各8 分
        之1 之土地辦理繼承登記。
      (3)被告亥○○、Ａ○○、Ｂ○○、丑○○、Ｏ○○○、Ｈ
        ○○○、戊○○、子○○應就被繼承人李開緒所有坐落
        台北縣蘆洲市○○段第348 、349 地號，所有權應有部
        分各12分之1 之土地辦理繼承登記。
      (4)請將原告與被告黃○○○、天○○、寅○○、戌○○、
        未○○、午○○、申○○、巳○○、癸○○、Ｐ○○○
        、Ｎ○○、Ｋ○○、Ｉ○○、Ｄ○○、Ｅ○○○、地○○、辛○○、庚○○、卯○○、Ｑ○○○、玄○○、Ｊ
        ○○、宙○○、宇○○、己○○、Ｆ○○、壬○○、Ｇ
        ○○○、亥○○、Ａ○○、Ｂ○○、丑○○、Ｏ○○○
        、Ｈ○○○、戊○○、子○○、Ｍ○○、甲○○、丁○○、乙○○、丙○○共有坐落台北縣蘆洲市○○段第34
        8 地號土地准予變價分割，並按附表四所示共有人應有
        部分比例分配價金予各共有人。
      (5)請將原告與被告黃○○○、天○○、寅○○、戌○○、
        未○○、午○○、申○○、巳○○、癸○○、Ｐ○○○
        、Ｎ○○、Ｋ○○、Ｉ○○、Ｄ○○、Ｅ○○○、地○○、辛○○、庚○○、卯○○、Ｑ○○○、玄○○、Ｊ
        ○○、宙○○、宇○○、己○○、Ｆ○○、壬○○、Ｇ
        ○○○、亥○○、Ａ○○、Ｂ○○、丑○○、Ｏ○○○
        、Ｈ○○○、戊○○、子○○、Ｌ○○、甲○○、丁○○、乙○○、丙○○共有坐落台北縣蘆洲市○○段第34
        9 地號土地准予變價分割，並按附表五所示共有人應有
        部分比例分配價金予各共有人。
二、被告方面：
    (一)被告巳○○、癸○○、Ｋ○○、Ｉ○○、地○○、庚○○
      、卯○○、Ｑ○○○、玄○○、Ｊ○○、宙○○、宇○○
      、Ｇ○○○、亥○○、Ｂ○○、Ｏ○○○、戊○○、子○○、甲○○、丁○○、乙○○、丙○○未曾於言詞辯論期
      日到場，亦未提出準備書狀作何聲明或陳述。
    (二)被告黃○○○、天○○、寅○○、戌○○、未○○、午○○、申○○、、Ｐ○○○、Ｎ○○、Ｄ○○、Ｅ○○○、
      辛○○、己○○、Ｆ○○、壬○○、Ａ○○、丑○○、Ｈ
      ○○○、Ｌ○○、Ｍ○○則以：兩造除共有系爭土地外，
      另共有其他筆土地5 筆，應一併解決，原告不應只處理系
      爭兩筆土地，對於分割方式並無意見等語置辯，並均聲明
      ：請求駁回原告之訴。
三、按土地共有人得隨時請求分割共有物，民法第823 條第1 項
    前段定有明文。查本件系爭348 地號土地為原告（權利範圍
    4 分之1 ）與 訴外人李春龍（權利範圍8 分之1 ）、 李春
    福（權利範圍8 分之1）、 李開緒（權利範圍12分之1 ）及
    被告Ｍ○○（權利範圍8 分之2）、 甲○○（權利範圍12分
    之1）、 丁○○（權利範圍36分之1）、 乙○○（權利範圍
    36分之1）、 丙○○（權利範圍36分之1）所 共有；349 地
    號土地為原告（權利範圍4 分之1）與 訴外人李春龍（權利
    範圍8 分之1）、 李春福（權利範圍8 分之1）、 李開緒（
    權利範圍12分之1）及 被告Ｌ○○（權利範圍8 分之2 ）、
    甲○○（權利範圍12分之1 ）、 丁○○（權利範圍36分之1
    ）、乙○○（權利範圍36分之1）、 丙○○（權利範圍36分
    之1）所 共有，有原告提出之前開土地登記謄本在卷可稽。
    原告既為系爭土地共有人，系爭土地復無不能分割之情形，
    且兩造就系爭土地並未以契約訂有不分割之期限，亦為到場
    被告所自認，故原告於兩造無法達成分割協議時訴請裁判分
    割系爭土地，自屬正當，應予准許。
四、又因繼承於登記前已取得不動產物權者，非經登記，不得處
    分其物權，民法第759 條定有明文。查本件系爭348 、349
    地號土地原登記共有人李春龍、李春福、李開緒均已死亡，
    由被告黃○○○、天○○、寅○○、戌○○、未○○、午○○、申○○、巳○○、癸○○、Ｐ○○○、Ｎ○○、Ｋ○○
    、Ｉ○○、Ｄ○○、Ｅ○○○等15人繼承李春龍之權利；被
    告地○○、辛○○、庚○○、卯○○、Ｑ○○○、玄○○、
    Ｊ○○、宙○○、宇○○、己○○、Ｆ○○、壬○○、Ｇ○○○應等13人繼承李春福之權利；被告亥○○、Ａ○○、Ｂ
    ○○、丑○○、Ｏ○○○、Ｈ○○○、戊○○、子○○等8
    人繼承李開緒之權利，業據原告提出土地登記謄本、繼承系
    統表一份、戶籍謄等文件為證，並經本院依職權分別向本院
    、台灣台北地方法院、台灣士林地方法院查詢有無受理被繼
    承人李開緒等人之繼承人聲明限定或拋棄繼承事件，均經查
    覆並無相關事件，有本院民事紀錄科查詢表2 紙、台灣台北
    地方法院函3 紙及台灣士林地方法院函1 紙在卷可憑。是原
    告請求：(1)被告黃○○○、天○○、寅○○、戌○○、未○○、午○○、申○○、巳○○、癸○○、Ｐ○○○、Ｎ○○
    、Ｋ○○、Ｉ○○、Ｄ○○、Ｅ○○○應就被繼承人李春龍
    所有坐落台北縣蘆洲市○○段第348 、349 地號，所有權應
    有部分各8 分之1 之土地辦理繼承登記。(2)被告地○○、辛○○、庚○○、卯○○、Ｑ○○○、玄○○、Ｊ○○、宙○○、宇○○、己○○、Ｆ○○、壬○○、Ｇ○○○應就被繼
    承人李春福所有坐落台北縣蘆洲市○○段第348 、349 地號
    ，所有權應有部分各8 分之1 之土地辦理繼承登記。(3)被告
    亥○○、Ａ○○、Ｂ○○、丑○○、Ｏ○○○、Ｈ○○○、
    戊○○、子○○應就被繼承人李開緒所有坐落台北縣蘆洲市
    ○○段第348 、349 地號，所有權應有部分各12分之1 之土
    地辦理繼承登記，以利分割，即屬正當，亦應准許。
五、次按共有物之分割方法，不能依協議決定者，法院得因任何
    共有人之聲請，命以原物分配於各共有人，或變賣共有物，
    以價金分配於各共有人，為民法第824 條第2 項所明定。故
    請求分割共有物之訴，應由法院依前開規定命為適當之分配
    ，不受任何共有人主張之拘束。審判上共有物分割方法，在
    德、日、瑞民法，固以原物分割為原則，價金分配為例外，
    但我國民法對於二者，則無分軒輊，均應由法院斟酌當事人
    之聲明，共有物之性質、經濟效用及全體共有人之利益等公
    平決定之，其分割方法縱使選擇兩者之一或併用兩者，亦屬
    無妨，但就同一共有物對於全體共有人，應採相同之分割方
    法。又分割共有物以消滅共有關係為目的，其分割方法，除
    因該土地內部之使用目的不能分割，或部分共有人明示就其
    分得部分，仍願維持共有關係外，不得將共有物之一部分歸
    部分共有人共有，使創設另一新共有關係（最高法院88年度
    台上字第1210號、88年度台上字第1933號、89年度台上字第
    1010號判決意旨參照）。再者，依據一物一權原則，數人共
    有數宗不同地號之土地，共有人之所有權係分別存在於每一
    共有物之上，所以即使共有人、應有部分均相同，但共有人
    如非以成立一共有關係之意思而共有該數筆土地時，除經全
    體共有人同意外，法院為分割時尚不能任意予以合併分割。
六、經查，系爭348 、349 地號土地之地目均為「建」，348 地
    號土地面積915.25平方公尺，349 地號土地面積為404.73平
    方公尺，有上開2 筆土地登記謄本在卷可稽。而348 地號為
    一角地，正面（面前）道路寬度為15公尺，側面道路寬為8
    公尺（該面無需留設騎樓），依「台北縣畸零地使用規則」
    第3 條之規定，該土地分割後，每宗土地最小寬度須為3.5
    公尺，最小深度須為14公尺，始可為最小之建築面積；349
    地號，面前道路寬度為8 公尺，依「台北縣畸零地使用規則
    」第3 條之規定，該土地分割後，每宗土地最小寬度須為3.
    5 公尺，最小深度須為14公尺，始可為最小之建築面積，業
    經本院依職權向台北縣政府查詢明確，有該府94年7 月7 日
    北府工建字第0940468136號函暨附件在卷可憑。故依前揭函
    文所示，系爭348 、349 地號土地分割後之每宗土地最小可
    能獨立利用之建築面積至少為49平方公尺（3.5 公尺×14公
    尺）。然前開2 筆土地共有人數眾多，其中348 地號土地面
    積為915.25平方公尺，除原告及被告Ｍ○○、甲○○外，其
    餘被告按其應有部分折算結果，可分得之面積均遠小於49平
    方公尺；349 地號面積為404.73平方公尺，除原告及被告Ｌ
    ○○外，其餘被告按其應有部分折算結果，可分得之面積亦
    均小於49平方公尺，顯然均無獨立利用之可能性，而須與其
    他共有人或鄰地合併利用，方有經濟上之利用價值。惟被告
    均未明示同意保持共有關係，且系爭2 筆土地又因共有人未
    盡相同，揆諸前開說明，本院自不得就系爭2 筆土地合併分
    割，或逕以原物分割方式，將系爭土地之某特定部分分割由
    一部分被告保持共有而創設新共有關係。是本院調查審酌結
    果，認系爭348 、349 地號土地均以變賣共有物之方式為適
    宜之分割方法，並分別按兩造如附表四、五所示之應有部分
    比例分配價金。
七、從而，原告依民法第823 條第1 項之規定，起訴請求被告黃
    ○○○等42人就系爭348 、349 地號土地辦理繼承登記及分
    割兩造共有之上開2 筆土地，洵屬有據，應予准許。
八、訴訟費用負擔之依據：民事訴訟法第80條之1 、第85條第2
    項。
中    華    民    國    95    年    7     月    20    日
                  民事第二庭    法  官  程怡怡
以上正本係照原本作成
如對本判決上訴，須於判決送達後20日內向本院提出上訴狀
中    華    民    國    95    年    7     月    26    日
                                書記官  華海珍


司法院資訊處製作；財團法人民間司法改革基金會備份。
